臺灣高等法院高雄分院刑事判決　　　　 94年度上訴字第576號
上　訴　人　臺灣屏東地方法院檢察署檢察官
被　　　告　甲○○
　　　　　　丙○○
共　　　同
指定辯護人　本院公設辯護人　 孫妙岑
上列上訴人因被告等偽造有價證券案件，不服臺灣屏東地方法院
92年度訴字第810 號中華民國94年2 月16日第一審判決（起訴案
號：臺灣屏東地方法院檢察署92年度偵字第659 號），提起上訴
，本院判決如下：
     主  文
上訴駁回。
     事實及理由
一、本案經本院審理結果，認第一審判決認事用法及對被告甲○○之量刑均無不當，應予維持，並引用第一審判決書記載之
    事實、證據及理由。
二、檢察官上訴意旨如附件上訴書所載。
三、經查，被告甲○○是否有偽造乙○○名義之新臺幣15萬元本
    票，以辦理80年5 月間之貸款，不僅無任何貸款資料可資審
    認，更無該偽造本票扣案，自不能以農會業務人員製作之會
    員借款及保證歸戶卡所記載之記錄，作為被告偽造該本票之
    證據，而丙○○是否於80年5 月間有負責承辦該貸款，更無
    農會內部文件可資證明，則其於14年後證稱：「我自己有印
    象，假如是保證人，必須在本票上簽名」（原審94年2 月2
    日筆錄），此種憑印象所為之推論，自非斷罪依據，此外又
    查無其他任何積極之證據，足認被告有上述犯行，檢察官上
    訴意旨，仍執前詞，指摘原判決未一併論究，為無理由、應
    予駁回。
四、次查，被告丙○○是否有與甲○○共犯偽造乙○○名義之本
    票，按公訴人並未就被告如何與甲○○有犯意聯絡及行為分
    擔提出證據證明，而上訴意旨所陳事項，僅是丙○○於承辦
    貸款業務時，未依規定對保，縱認被告丙○○未依規定對保
    ，亦是違背農會徵信規定，此乃是否背信問題，要無共犯偽
    造本票可言。因此原審以不能證明被告犯罪而諭知無罪之判
    決，核無不合，檢察官上訴意旨，仍執前詞，指摘原判決不
    當，為無理由、應予駁回。
據上論結，應依刑事訴訟法第368條、第373條，判決如主文。
本案經檢察官邱榮藏到庭執行職務。
中　　華　　民　　國　　94　　年　　9 　　月　　20　　日
                  刑事第一庭    審判長法  官　郭雅美
                                      法  官  莊崑山
                                      法  官  江泰章
以上正本證明與原本無異。
如不服本判決應於收受本判決後10日內向本院提出上訴書狀，其
未敘述上訴理由者，並得於提起上訴後10日內向本院補提理由書
狀（均須按他造當事人之人數附繕本）「切勿逕送上級法院」。
中　　華　　民　　國　　94　　年　　9 　　月　　20　　日
　　　　　　　　　　　　　　　　　　　書記官　陳金卿
                                                      H
附件：
臺灣屏東地方法院刑事判決        九十二年度訴字第八一號
公　訴　人　臺灣屏東地方法院檢察署檢察官
被　　　告　甲○○
被　　　告　丙○○
右二人共同
指定辯護人  本院公設辯護人  謝弘章
右列被告等因偽造有價證券案件，經檢察官提起公訴（九十二年
度偵字第六五九號），本院判決如左：
    主  文
甲○○意圖供行使之用，而偽造有價證券，處有期徒刑參年陸月
。發票人為甲○○、李裕民、劉振平、乙○○；發票日為中華民
國八十年七月二十日；金額為新臺幣參拾萬元；受款人為屏東縣
內埔地區農會之本票壹紙上以「乙○○」為共同發票人部份沒收
。
丙○○無罪。
    事  實
一、甲○○於民國八十年七月間欲向屏東縣內埔地區農會（以下
    簡稱農會）申請信用貸款新台幣（下同）三十萬元。渠明知
    乙○○本人並未同意擔任本件貸款之連帶保證人，竟仍經由
    乙○○之子鍾剛仁取得乙○○之印章及房屋稅單作為辦理連
    帶保證之用（鍾剛仁未徵得其父同意，將其父之印章及房屋
    稅單交予甲○○申辦貸款，但不知甲○○將用以偽造本票）
    。甲○○取得乙○○之印章及房屋稅單後，旋即於八十年七
    月二十日，在不詳處所，在農會提供之空白本票發票人欄內
    偽造乙○○之簽名一枚並盜用上揭印章，偽造成乙○○與甲○○及不知情無犯意聯絡之李裕民、劉振平（李裕民、劉振
    平二人均同意擔任本件貸款之連帶保證人，並均授權甲○○
    簽發本票，但不知甲○○冒用乙○○之名簽發本票）等人均
    為共同發票人、票面金額為三十萬元、發票日期為八十年七
    月二十日及受款人為屏東縣內埔地區農會之本票一紙，交予
    農會作為貸款之擔保。甲○○於辦理申請貸款手續完畢後數
    日內，即將乙○○之印章歸還鍾剛仁。不知情之農會承辦人
    丙○○於接受甲○○之申請後，亦怠於向乙○○本人對保，
    即在放款申請書之主辦人欄內擬具貸款金額及期限，並在本
    票上之「約定書印鑑核對」欄內蓋章表示核對無誤後，交予
    不知情之農會信用部主任劉英貞、農會總幹事賴根雄用印核
    准放貸。嗣因甲○○未按時清償本息，經農會於九十一年間
    聲請法院就乙○○所有之屏東縣內埔鄉○○段二三四○號土
    地為假扣押，乙○○始知上情。
二、案經乙○○訴由臺灣屏東地方法院檢察署檢察官偵查起訴。
    理  由
壹、被告甲○○有罪部分：
一、右開事實業據被告甲○○於本院審理中坦承不諱，核與告訴
    人乙○○於警訊、偵查及本院審理中指述之情節及證人鍾剛
    仁、賴根雄、李裕民、劉振平、丙○○等人於警訊、偵查或
    本院審理中所證述之情節相符，且有農會放款申請書影本及
    本票影本各一紙在卷可稽。此外，被告甲○○於九十二年十
    一月十八日之偵查程序中，曾應檢察官之要求當庭書寫：「
    甲○○」、「屏東縣內埔鄉內田村崇文巷６８號」、「劉振
    平」、「屏東縣內埔鄉○○村○○路１４１巷１號」、「乙○○」、「屏東縣內埔鄉東寧村南寧３３６號」等文字附卷
    （九十二年偵字第六五九號卷第一二五頁至第一二九頁參照
    ）。經本院將卷附本票（同前揭卷第三十五頁）上之手寫文
    字與上揭被告所書寫之文字比對後發現，兩者在「陳」、「
    龍」、「縣」、「埔」、「村」、「巷」、「號」、「鍾」
    、「勝」、「政」等文字之字形、筆劃之特徵上均屬一致，
    顯非巧合，由此堪認本票上之手寫文字部份確為被告所寫。
    本件事證已明，被告犯行可予認定。
二、核被告甲○○所為，係犯刑法第二百零一條第一項之偽造有
    價證券罪。其盜用乙○○印章及偽造乙○○簽名之行為均為
    其偽造有價證券之階段行為，不另論罪；其行使偽造有價證
    券之低度行為則為偽造有價證券之高度行為所吸收，亦不另
    論罪。被告甲○○與丙○○就前開犯行並無犯意聯絡及行為
    分擔，故不論以共同正犯（其理由詳後述），公訴意旨認為
    應論以共同正犯，尚有誤會。爰審酌被告之智識程度、前科
    素行，本件犯罪動機、目的、手段、所得利益，被害人所受
    損害，事後坦承犯行等一切情狀，量處如主文所示之刑，以
    資懲儆。末按，票據之偽造或票據上簽名之偽造，不影響於
    真正簽名之效力，票據法第十五條定有明文（最高法院八十
    四年台上字第一五五○號判例參照）。查本件被告交予農會
    之本票一紙，其上除共同發票人「乙○○」之部份係出於偽
    造外，其他共同發票人之簽名及印文，均由被告本人親為，
    或經本人授權被告為之，乃屬真正，並非偽造，故該部分不
    得宣告沒收，爰僅就被告偽造之「乙○○」為共同發票人部
    分，依刑法第二百零五條為沒收之諭知。
三、又公訴人另以：被告甲○○於八十年五月間某日，向屏東縣
    內埔地區農會申請信用貸款十五萬元時，亦未經乙○○同意
    ，在供擔保用之本票上偽造乙○○之簽名，偽造成乙○○為
    發票人之本票一紙，涉犯刑法第二百零一條第一項之偽造有
    價證券罪嫌，而於本院審理中以言詞聲請併辦（本院卷(二)第
    一九二頁筆錄參照）。公訴人認被告甲○○此部份行為涉犯
    偽造有價證券罪嫌，乃以乙○○在農會留存之「屏東縣內埔
    地區農會會員借款及保證歸戶卡」上曾載有乙○○於八十年
    五月間為甲○○十五萬元貸款保證之記錄（本院卷(一)第一六
    二頁參照），而於貸款時須由貸款人及保證人共同簽發本票
    為該農會貸款之必要程序，足見被告亦曾另偽造一紙乙○○
    為發票人之本票為主要論據。經查：被告甲○○對此部份犯
    嫌堅決否認，公訴人亦未提出該紙偽造之本票以為證據，且
    證人即農會承辦人李育珍於本院審理中復證稱該筆貸款之文
    件資料已遺失等語屬實（本院卷(二)第一三九頁筆錄參照）。
    因此該筆十五萬元之貸款，被告甲○○是否曾經簽發一紙本
    票供農會擔保，尚屬有疑，更遑論查核本票之發票人姓名為
    何？由何人所書？及其筆跡之真偽。至於卷附「屏東縣內埔
    地區農會會員借款及保證歸戶卡」上所載乙○○為甲○○十
    五萬元貸款提供保證之記錄，尚不能單獨用以證明被告甲○○於申請該筆貸款時，曾另行簽發本票供農會擔保，更無法
    證明被告甲○○曾經冒用乙○○之名為發票人而偽造本票。
    此外，公訴人復未提出其他證據可資證明被告甲○○有此聲
    請併辦之犯行，自與本件起訴部份無連續犯之裁判上一罪之
    關係，非本院所得併予審究，附此敘明。
貳、被告丙○○無罪部份：
一、公訴意旨略以：甲○○於八十年七月二十日為取得合法申請
    屏東縣內埔農會之信用貸款三十萬元，夥同當時屏東縣內埔
    地區農會信用部放款之主辦人員丙○○，向鍾剛仁要求取得
    其父親鍾政勝之印章及房屋稅單以為借款之連帶保證人，甲○○並於屏東縣內埔地區農會所製作制式本票上及放款申請
    書上偽簽乙○○之姓名、住址並盜蓋乙○○之印章（偽造文
    書部分追訴權時效已消滅），再由知情主辦人丙○○於對保
    約定書上審核通過並蓋章後，待一切資料均齊備並符合農會
    規定後，再將書面資料交予當時不知情之審核人員即信用部
    主任劉英貞、總幹事賴根雄予以放行通過，其後再向鍾剛仁
    諉稱因其父親之房子非本人不符合規定，故不能用，將上開
    印章及房屋稅單交還不知情之鍾剛仁。嗣於八十一年間因借
    款人甲○○未還款，乙○○之土地遭法院查封後，乙○○至
    內埔農會查證，始知上情。因認丙○○亦涉有刑法第二百零
    一條第一項之偽造有價證券罪嫌。
二、本件公訴人認被告丙○○涉有右揭犯嫌，係以告訴人乙○○
    之指訴；共同被告甲○○供陳本件貸款要經過被告丙○○才
    借得到，伊有請被告丙○○幫忙等語；被告丙○○未經對保
    即在本票上之約定書印鑑核對處蓋章，顯然違反農會規定等
    為主要論據。訊據被告丙○○固坦認其承辦本件貸款案，且
    未親自向乙○○本人對保，然堅決否認有何偽造有價證券之
    犯行，辯稱：本票上的名字不是我簽的，我拿本票和貸款申
    請書給甲○○時是空白的，等甲○○拿回來的時候就已經有
    簽名了。當時農會並無規定要由本人簽發票，我們也可以用
    保證人以前留存的印章去核對看是否是同一個印章就可以，
    因為時間隔很久，所以我不記得當時是核對舊的印鑑資料或
    是找不到乙○○的原有授信約定書，所以叫鍾剛仁拿給乙○○簽，我認為鍾剛仁他們跟我是鄰居，應不會騙人，所以才
    沒有作對保的動作等語。
三、按犯罪事實應依證據認定之，無證據不得認定其犯罪事實，
    又不能證明被告犯罪者，應諭知無罪之判決，刑事訴訟法第
    一百五十四條及第三百零一條第一項分別定有明文。次按事
    實之認定，應憑證據，如未能發現相當證據，或證據不足以
    證明，自不能以推測或擬制之方法，為裁判基礎。另認定犯
    罪事實所憑之證據，雖不以直接證據為限，間接證據亦包括
    在內，然而無論直接或間接證據，其為訴訟上之證明，須於
    通常一般之人不致有所懷疑，而得確信其為真實之程度者，
    始得據為有罪之認定，倘其證明尚未達到此一程度，而有合
    理之懷疑存在時，即無從為有罪之認定，最高法院分別著有
    四十年台上字第八六號、七十六年台上字第四九八六號判例
    可資參照。
四、經查：
　　(一)本件被告甲○○向農會貸款三十萬元一案固為被告丙○○
      所承辦，惟被告甲○○於警訊、偵查及本院審理中均矢口
      否認被告丙○○對其偽造本票一事知情，且卷附本票上之
      手寫文字與被告甲○○之筆跡相符，亦有本票影本一紙及
      被告甲○○於偵查中當庭書寫之文字可憑。因此，本件尚
      無直接證據足以證明被告丙○○與被告甲○○就偽造前揭
      本票之犯行彼此間有犯意聯絡。
    (二)公訴意旨雖以被告丙○○疏於向乙○○本人對保，即在本
      票「約定書印鑑核對」欄內蓋章，顯然有違農會規定，為
      認定被告丙○○與被告甲○○間有犯意聯絡之主要論據。
      然乙○○之子鍾剛仁曾於被告甲○○貸款前，將其父乙○○之印章交予被告甲○○以辦理貸款（證人鍾剛仁證詞參
      照，本院卷(二)第一五○頁）。而為貸款保證之人，若先前
      有簽立授權約定書，往後只要在借款申請書及借據上蓋原
      留印鑑，不需重新簽立約定書即可完成借款手續，亦有屏
      東縣內埔地區農會九十三年七月二十六日九三屏內區農信
      字第五八九號函一份在卷供憑（本院卷(二)第四十七頁）。
      又乙○○前於七十六年七月三十一日即曾為另一借款人涂
      富興作保，亦有「屏東縣內埔地區農會會員借款及保證歸
      戶卡」影本一份附卷可參（本院卷(一)第一六二頁參照），
      雖然該次借款之授權約定書已於農會搬遷時遺失而無從查
      考其內容（屏東縣內埔地區農會九十三年十一月十二日九
      三屏內區農信字第九二五號函參照，本院卷(二)第一三○頁
      ），然並不能排除該授權約定書曾經存在。因此，本件被
      告丙○○雖未親自向告訴人乙○○對保，但若其曾將甲○○提供之乙○○印章與原授權約定書上之原留印鑑核對相
      符，進而推定乙○○同意擔任本件借款之保證人並授權簽
      發本票，仍與該時農會之規定無違，不能謂被告丙○○係
      故意違背農會規定，並認為其與被告甲○○共同冒用乙○○之名偽造本票以供借款之擔保。
    (三)依上說明，公訴人所舉之證據尚不足以證明被告丙○○確
      有偽造有價證券之犯行。此外，又查無其他積極之證據，
      足認被告確有公訴人所指之犯行，不能證明被告丙○○犯
      罪，揆諸前開法律規定及判例意旨，依法應諭知無罪之判
      決。
據上論斷，應依刑事訴訟法第二百九十九條第一項前段、第三百
零一條第一項，刑法第二百零一條第一項、（九十年修正後之）
第二百零五條，罰金罰鍰提高標準條例第一條前段，判決如主文
。
                              台灣屏東地方法院刑事第四庭
                                  審判長　法　官　莊鎮遠
                                    　　　法　官　劉敏芳
　　　　　　　　　　　　　　　　　　　　　法　官　王以齊
正本證明與原本無異。
如不服本判決應於收受本判決送達後十日內向本院提出上訴書狀
，其未敘述上訴理由者，並得於提起上訴後十日內向本院補提理
由書狀（均須按他造當事人之人數附繕本）「切勿逕送上級法院
」
                                         　書記官 盧姝伶
中　　華　　民　　國　 九十四　 年　 二　 月　 十六 　日
附錄本判決論罪科刑法條：
刑法第二百零一條第一項
意圖供行使之用，而偽造、變造公債票、公司股票或其他有價證
券者，處三年以上十年以下有期徒刑，得併科三千元以下罰金。
